最高法院刑事判決
                                   111年度台上字第4425號
上  訴  人  王惠蓉                     


選任辯護人  李國禎律師
上列上訴人因違反洗錢防制法案件，不服臺灣高等法院臺南分院
中華民國111年6月30日第二審判決（111年度金上訴字第547號，
起訴案號：臺灣臺南地方檢察署110年度偵字第1661、5219、523
2號），提起上訴，本院判決如下：
    主  文
上訴駁回。
    理  由
一、按刑事訴訟法第377條規定，上訴於第三審法院，非以判決
    違背法令為理由，不得為之。是提起第三審上訴，應以原判
    決違背法令為理由，係屬法定要件。如果上訴理由書狀並未
    依據卷內訴訟資料，具體指摘原判決不適用何種法則或如何
    適用不當，或所指摘原判決違法情事，顯與法律規定得為第
    三審上訴理由之違法情形，不相適合時，均應認其上訴為違
    背法律上之程式，予以駁回。
二、本件上訴人王惠蓉上訴意旨略以：
(一)其有中度智能障礙且罹患雙相情緒障礙之精神疾病，依其智
    能程度及罹病狀況，嚴重影響其對外界事務之判斷及辨識能
    力，對將金融機構帳戶存摺、提款卡及密碼交付無關他人使
    用，可能幫助他人逃避刑事追訴及移轉特定犯罪所得，是否
    亦能知悉、認識，自有調查之必要。原審未為必要之調查，
    以其有就診及服用情緒穩定劑、抗焦慮等藥物，不會導致辨
    識能力有顯著降低為由，遽為判決，自嫌速斷。
(二)其本件所為至多僅應負民事侵權行為損害賠償責任，難認對
    於其帳戶遭詐騙集團使用作為洗錢之用，有何預見其發生而
    不違背本意，自無洗錢之故意或不確定故意。
(三)其於接獲銀行及警察通知前，即已主動要求「陳廣志」返還
    原判決事實欄所載帳戶（下稱系爭帳戶）存摺、提款卡及密
    碼，並主動向臺南市政府警察局善化分局新市分駐所報案及
    向內政部警政署署長電子信箱陳情。原判決卻認其不思積極
    聯繫取回，反而重新辦理補發，係於接獲銀行及警察通知後
    ，始起意前往報警，可推知其無積極取回系爭帳戶之存摺、
    提款卡及密碼之意等情，有認定事實與採用之證據不符之違
    法。至其第一審所為接獲銀行與警察局通知經過之陳述，經
    與原判決附表及相關警詢筆錄之製作時間詳予勾稽後，可證
    明其於第一審係因受到雙相情緒障礙之精神疾病所影響，造
    成思考及記憶能力出現明顯低落，而為錯誤之陳述。
三、原判決維持第一審依想像競合犯，從一重論處上訴人幫助犯
    洗錢防制法第14條第1項之一般洗錢（尚犯幫助詐欺取財）
    罪刑及為相關沒收之宣告。就幫助洗錢部分，已詳敘認定犯
    罪事實所憑證據及理由。並對如何認定：上訴人罹患雙相情
    緒障礙之精神疾病，不能為其有利之認定，依卷內資料詳加
    指駁及說明。
四、本院108年度台上字第3101號判決依本院刑事大法庭裁定闡
    明「行為人提供金融帳戶提款卡及密碼予不認識之人，非屬
    洗錢防制法第2條所稱之洗錢行為，不成立同法第14條第1項
    一般洗錢罪之正犯；如行為人主觀上認識該帳戶可能作為收
    受及提領特定犯罪所得使用，他人提領後即產生遮斷資金流
    動軌跡以逃避國家追訴、處罰之效果，仍基於幫助之犯意而
    提供，應論以幫助犯同法第14條第1項之一般洗錢罪。」之
    旨。原判決說明其如何依相關卷證為審酌，認定上訴人於提
    供系爭帳戶之存摺、提款卡及密碼時，主觀上應可預見其帳
    戶嗣後將淪為不明金流掩飾、隱匿之工具，且縱使發生亦不
    違背其本意，並於被害人匯入款項後，旋被提領一空，其所
    為，該當幫助一般洗錢犯罪之理由。並就上訴人所為關於交
    付系爭帳戶之存摺、提款卡及密碼，係供「陳廣志」玩線上
    遊戲、博奕使用，否認幫助洗錢之辯詞何以不足採，亦詳予
    指駁。所為論列說明，與卷證資料悉相符合，亦不違背經驗
    、論理法則。核屬事實審法院認定事實、取捨證據之合法職
    權行使，自不得指為違法。
五、原判決說明：依據上訴人陳述其誤將身分證夾在存摺內併交
    付「陳廣志」，並未積極聯繫取回，反而重新辦理補發，亦
    未辦理(帳戶)掛失，於接獲銀行及警察通知後，始起意前往
    報警等語，及其於翌(8月13)日以(臉書)訊息向「陳廣志」
    表示因男友有使用中國信託帳戶，其他沒使用等情，推知上
    訴人無積極取回系爭帳戶之存摺、提款卡及密碼之意，乃認
    定上訴人顯有容許幫助他人獲取不法所得，及逃避刑事追訴
    ，移轉特定犯罪所得之情形發生。原判決係以上訴人有對價
    交付系爭帳戶之存摺、提款卡及密碼予其毫無所悉之「陳廣
    志」，於接獲銀行及警察通知前後，既未積極辦理掛失，尤
    其誤將身分證夾在存摺內併交付「陳廣志」亦未積極聯繫取
    回，反而重新辦理補發，而為其具有幫助他人洗錢之不確定
    故意部分判斷依據。並非以上訴人係於接獲銀行及警察通知
    之前或後，始起報警之意為其主要判斷依據。況上訴人於第
    一審陳述：「因為我當初就要報警，借他帳戶當天下午3點
    國泰世華就有打給我，說不太對勁，銀行說不太對勁，叫我
    報警。銀行就跟我說怪怪的，當天晚上我要睡覺，半夜也有
    臺北警察打電話給我，說好像有抓到詐騙集團，（他們後來
    ）我第二天要去報警，但警察不受理，我如果要犯罪，我就
    不會去報警。」等語。顯然上訴人係於接獲銀行及警察通知
    且獲悉警察好像有抓到詐騙集團，始有報警動作無訛。再依
    上開臉書訊息，上訴人所傳「我那戶頭可以取消嗎？我把錢
    還給你」、「中國信託真的不能用，我男友有再( 在)用，
    常匯款」等語。僅強調「中國信託」帳戶，並未堅持將系爭
    帳戶全部強力取回意欲之表示。上訴人事後縱有向臺南市政
    府警察局善化分局新市分駐所報案及向內政部警政署署長電
    子信箱陳情，並不影響於原判決所認定上訴人主觀上認識將
    系爭帳戶交付不認識之人使用，可能被用作收受及提領特定
    犯罪所得使用，他人提領後即產生遮斷資金流動軌跡以逃避
    國家追訴、處罰之效果，仍基於幫助之犯意而提供系爭帳戶
    等事實之結果。上訴意旨(三)並非上訴第三審之合法理由。
六、依上所述，本件關於幫助洗錢部分之上訴，違背法律上之程
    式，應予駁回。至上訴人想像競合犯刑法第30條第1項、第3
    39條第1項之幫助詐欺取財罪部分，既經第一審及原判決，
    均認有罪，核屬刑事訴訟法第376條第1項第4款所定不得上
    訴第三審法院之案件。上訴人得上訴部分之上訴既不合法，
    應從程序上予以駁回，關於幫助詐欺取財罪部分，自無從為
    實體上之審判，應一併駁回。
據上論結，應依刑事訴訟法第395條前段，判決如主文。
中　　華　　民　　國   111    年    10    月    26    日
                  刑事第六庭審判長法　官  李  英  勇
                                  法　官  鄧  振  球
                                  法　官  楊  智  勝
                                  法　官  邱  忠  義
                                  法　官  洪  兆  隆
本件正本證明與原本無異
                                  書記官
中　　華　　民　　國   111    年    10    月     27   日